臺灣高等法院臺中分院刑事判決　　　　 94年度上訴字第485號
上　訴　人
即　被　告　甲○○
　　　　　　　　　　二三號
　　　　　　丁○○
上列上訴人等因偽造文書等案件，不服臺灣苗栗地方法院92年度
訴字第148號中華民國93年12月7日第一審判決（起訴案號：臺灣
苗栗地方法院檢察署90年度偵字第3102號、第4293號），提起上
訴，本院判決如下：
    主  文
原判決撤銷。
甲○○共同連續行使偽造私文書，足以生損害於他人，累犯，處
有期徒刑壹年。如附表編號一、二、三、四、五、六所示之偽造
「己○○」署押、印文及未扣案之偽造「己○○」印章壹顆，均
沒收。
丁○○共同連續行使偽造私文書，足以生損害於他人，處有期徒
刑壹年。緩刑參年。如附表編號一、二、三、四、五、六所示之
偽造「己○○」署押、印文及未扣案之偽造「己○○」印章壹顆
，均沒收。
    事  實
一、甲○○素行不佳，前曾有多次犯罪前科，其中因懲治盜匪條
    例案件經臺灣高等法院判處有期徒刑八年確定，又因犯竊盜
    罪經臺灣新竹地方法院判處有期徒刑三月確定。上開二案嗣
    經民國（下同）八十年減刑後，應執行有期徒刑八年一月，
    於八十二年一月十九日縮短刑期假釋出獄，並於八十五年八
    月一日縮刑期滿執行完畢。緣甲○○與己○○之女黃桂蘭係
    夫妻關係，嗣黃桂蘭於八十九年十月二十一日因病去世，遺
    有國泰人壽保險股份有限公司（下稱國泰人壽公司）人壽死
    亡保險金新台幣（下同）九十萬二千一百七十元及住院保險
    金五萬二千四百六十四元，均指定己○○為保險受益人。詎
    甲○○仍不知悔改，因先前支付黃桂蘭之住院、喪葬費用，
    及將來要支應其女兒之教育生活費，竟與其母丁○○覬覦該
    保險給付，乃基於共同意圖為自己不法所有之詐欺及行使偽
    造私文書之概括犯意聯絡，在己○○不知情之情況下，而先
    後連續為下列詐欺取財及行使偽造私文書之行為：
  (一)先於八十九年十一月二十二日，由甲○○向己○○佯稱欲辦
    理黃桂蘭「喬治亞人壽保險」之死亡保險理賠事宜，使己○○不疑有他，而在苗栗縣頭份鎮「犁村咖啡店」，將其身分
    證交給甲○○所指定並具有上述共同詐欺取財及行使偽造私
    文書之犯意聯絡，並自稱係喬治亞人壽公司業務員之不詳姓
    名、年籍之成年男女二人，旋即由其中一女子將該身分證轉
    交丁○○，丁○○則持該身分證前往址設苗栗縣頭份鎮○○
    路九一六號中國國際商業銀行頭份分行（下稱中國國際商銀
    頭份分行），假冒己○○本人之名義，持事先於不詳時、地
    委託不知情之成年刻印店人員所偽刻之「己○○」印章，在
    中國國際商銀頭份分行開戶印鑑卡及中國國際商銀新台幣存
    摺類存款綜合約定書上，接續偽造「己○○」之署押及印文
    數枚（詳如附表編號一、二所示），並將該約定書交回該銀
    行而行使之，而開立以己○○為名之中國國際商銀0000
    0000000號帳戶，並申辦存摺一本，足以生損害於中
    國國際商銀帳戶管理之正確性及己○○之權益。
  (二)丁○○於申請取得上開銀行帳戶之存摺後，乃於同日前往址
    設苗栗縣頭份鎮○○路一二０一號四樓之國泰人壽公司頭份
    營業處，持上開己○○之身分證及申請取得之上開銀行帳戶
    存摺一本，偽稱其為受益人己○○本人，而於如附表編號三
    、四所示理賠申請書受益人欄及同意查詢聲明書法定代理人
    簽章欄內，接續偽造「己○○」之署押各一枚，並將該理賠
    申請書及聲明書交回國泰人壽公司而行使之，以申請黃桂蘭
    之死亡保險給付及醫療住院保險給付，使國泰人壽公司頭份
    營業處承辦人員傅齡英陷於錯誤後，為其申辦黃桂蘭之保險
    給付事宜，而於八十九年十一月三十日當面交予丁○○醫療
    住院保險給付現金五萬二千四百六十四元，嗣又將黃桂蘭之
    死亡保險給付九十萬二千一百七十元（起訴書誤載為九十萬
    二千七百十元）匯入丁○○指定之上開中國國際商業銀行0
    0000000000號帳戶。
  (三)丁○○復於八十九年十二月四日前往中國國際商業銀行頭份
    分行，冒用己○○之名義，於如附表編號五所示取款憑條上
    之存戶簽章欄內，偽造「己○○」之署押一枚，並持前開偽
    刻之己○○印章於簽章欄內蓋章，並將該取款憑條交付予銀
    行而行使之，使中國國際商業銀行頭份分行行員陷於錯誤，
    而交付現金九十萬二千一百七十元，丁○○將黃桂蘭之上述
    死亡保險金提領一空，足以生損害於中國國際商業銀行及己○○。迨於同年十二月十九日，己○○見保險金遲未給付，
    乃先後向喬治亞人壽公司及國泰人壽公司頭份營業處承辦人
    員查詢，始知悉上情。
  (四)嗣甲○○、丁○○二人為掩飾其等前揭犯行，乃承前述行使
    偽造私文書之概括犯意，於不詳時間、地點，以不詳之方式
    偽造己○○同意丁○○辦理黃桂蘭身故保險金及至銀行開戶
    、領錢或轉帳等事宜之同意書，並於同意書上立據人欄內共
    同偽造「己○○」之署押一枚，並持前開偽刻之己○○印章
    蓋章。嗣於九十年八月十四日甲○○於臺灣苗栗地方法院檢
    察署檢察官偵查時並提出而行使之，始經查悉。
二、案經己○○告訴及苗栗縣警察局頭份分局報請臺灣苗栗地方
    法院檢察署檢察官偵查起訴。
    理  由
一、上訴人即被告（下稱被告）甲○○、丁○○等二人於本院言
    詞辯論時雖均經合法傳喚而無正當理由不到庭。惟查其二人
    於原審審理均坦承有於前揭時、地，以告訴人己○○之名義
    ，前往中國國際商銀頭份分行開戶，並向國泰人壽公司申請
    被害人黃桂蘭之住院及死亡保險給付，及從中國國際商銀頭
    份分行之前開帳戶提領核撥之保險理賠款項，惟均矢口否認
    有上開行使偽造私文書等犯行，均辯稱：伊等所為均係經告
    訴人己○○同意，有同意書一紙為證云云。經查：
（一）被告甲○○與告訴人己○○之女黃桂蘭係夫妻關係，而黃
      桂蘭於八十九年十月二十一日因病去世，遺有國泰人壽公
      司人壽死亡保險金九十萬二千一百七十元及住院保險金五
      萬二千四百六十四元，均指定告訴人己○○為保險受益人
      等情，業據告訴人己○○陳明在卷，並為被告甲○○、丁○○二人所是認（見三一０二號偵查卷第六頁反面、四二
      九三號偵查卷第八九頁），且有戶籍謄本一份、國泰人壽
      終身壽險要保書影本一份等附卷可稽（見交查卷一二三號
      第八頁、三一０二號偵查卷第九一頁之證物袋）。至被告
      二人先後以告訴人己○○名義所為之上開開戶、申請保險
      給付、領取保險金及書立同意書等行為，均未經己○○本
      人同意乙節，業據證人己○○於原審審理時到庭結證在卷
      （見原審卷一第二三０頁至第二四０頁）。
（二）犯罪事實一之(一)部分，業據證人己○○、徐秀香（己○○
      之女）、乙○○（徐秀香之夫）等三人於原審審理時分別
      到庭證稱：己○○係依被告甲○○之指示，於前揭時、地
      ，將其身分證交予二名自稱幫黃桂蘭辦理死亡保險之喬志
      亞人壽之保險業務員等語無訛（詳見原審九十三年八月三
      日審理筆錄），且互核大致相符。而被告丁○○亦自承其
      係於前揭時、地，持己○○之身分證及印章，填具開戶申
      請等文件，並簽蓋己○○之署押、印文，申辦中國國際商
      銀帳戶，而領得存摺一本等情屬實，核與證人即中國國際
      商銀開戶承辦人劉葵秀於原審審理時證稱確係被告丁○○
      以告訴人己○○之名義開戶等語屬實（見四二九三號偵查
      卷第八八頁），且有中國國際商銀新台幣存摺類存款綜合
      約定書及告訴人己○○之印鑑卡等影本在卷可稽（見三一
      ０二號偵查卷第二四頁至第二五頁）。
（三）犯罪事實一之(二)部分，業據被告丁○○於警詢、偵查及原
      審審理時供認其於前揭時、地，有以告訴人己○○之名義
      向國泰人壽公司申請保險理賠，並領得醫療住院保險金及
      死亡保險金之款項，核與告訴人己○○指訴及證人即國泰
      人壽公司頭份營業處承辦人傅齡英於偵查中結證稱：「係
      被告丁○○持己○○之身分證、印章及存摺向我申請保險
      理賠，嗣後並核撥理賠款項，其中醫療住院保險金五萬二
      千四百六十四元，是我在頭份鎮桂竹園餐廳當場以現金支
      付，死亡保險金九十多萬元是匯入帳戶（被告丁○○指定
      之上開中國國際商業銀行00000000000號帳戶
      ）」等語相符（見三一０二號偵查卷第三一頁反面至第三
      三頁），此外並有理賠申請書、同意查詢聲明書影本及國
      泰人壽公司理賠給付收據影本四紙等（見一二三號交查卷
      第十、十一頁、三一０二號偵查卷第二三頁、原審卷一第
      三七三頁、）在卷可憑。
（四）犯罪事實一之(三)部分，業據被告丁○○供認其於前揭時、
      地，確有簽蓋「己○○」之署押、印文各一枚於取款憑條
      存戶簽章欄上，並持以交付中國國際商業銀行頭份分行行
      員，而領取現金九十萬二千一百七十元等語無訛，且有新
      台幣存摺類存款取款憑條影本一紙附卷可稽（見三一０二
      號偵查卷第二三頁），另據證人己○○於原審審理時到庭
      證述本案發現過程明確（見原審卷第二三五頁至第二三七
      頁）。
（五）犯罪事實一之(四)部分，業據被告甲○○供認係其於偵查時
      所提出等情不諱，並據證人己○○於原審審理中證述其未
      曾簽署該同意書等語明確（見審卷第二四五、二四六頁）
      ，並有同意書一份附卷可稽（見三一０二號偵查卷第四五
      頁，下稱系爭同意書）。
（六）至被告二人雖先後辯稱：係告訴人己○○同意由伊二人給
      付告訴人三十萬元後，伊二人領取上開保險給付，系爭同
      意書亦係告訴人所簽云云。但查：
  (一)系爭同意書連同告訴人己○○本人所親寫之其他相關文件，
    經檢察官及原審分別送請法務部調查局及國防部憲兵司令部
    刑事鑑識中心，鑑定同意書上「己○○」之署名是否係己○○本人之筆跡，鑑定結果：法務部調查局認己○○之參鑑
    簽名，部分書寫式樣及慣常性均變化不一，難以歸納其筆畫
    書寫特徵，而待鑑簽名僅有乙式，且書寫緩慢，未能充分顯
    示書寫者筆畫特徵，至本案歉難鑑定，有該局九十一年二月
    五日調科貳字第０九一０００一四六八０號函一份在卷可按
    （見四二九三號偵查卷第五二頁）。國防部憲兵司令部刑
    事鑑識中心認因書寫速度緩慢，易有模仿之虞，且部分書寫
    特徵及慣性均變化不一，致無法比對，亦有該中心九十三年
    三月二十四日（93）宇鑑字第０三六０一號鑑驗通知書及筆
    跡鑑驗報告一份附卷可稽（見原審卷一第七九頁至第八六頁
    ）。是本件因告訴人己○○簽名之筆跡書寫緩慢，未能充分
    顯示書寫者筆畫特徵，且易於模仿等原因，並無法鑑定，委
    可認定，被告甲○○於本院審理時再具狀請求本院送鑑定，
    核無必要。又本件既無法以鑑定之方式調查該文書之真偽，
    自應由本院綜合本案其他相關證據，以判斷系爭同意書之真
    偽，均合先敘明。
  (二)關於系爭同意書之製作過程，被告甲○○於原審準備程序時
    供稱：「系爭同意書簽名係八十九年十一月二十二日己○○
    至我家所親自寫的，同意書的內容係我岳母（即告訴人己○○）的同居人所寫的」等語（見原審卷一卷第四六頁）。於
    原審審理時則陳稱：「系爭同意書係乙○○他們朋友其中一
    位寫的，我不曉得名字」等語（見原審卷二第五一頁、第五
    七頁）。準此，被告甲○○就此重要之爭點，其先後供述不
    一，互相矛盾，並無法提出合理之說明（見原審卷二第五七
    頁至第五八頁），況證人即告訴人己○○之同居人戊○○於
    本院審理時已到庭結證稱：「系爭同意書並非我寫的」等語
    （見本院卷第一九七頁），證人乙○○亦到庭結證稱：「我
    並沒有交付系爭同意書給被告甲○○，也沒有同意被告丁○○領取保險金」等語（本院卷第一九七頁至第一九八頁），
    益證系爭同意書之製作者及來源，即顯有可疑。
  (三)參諸系爭同意書之內容第一段，表示己○○同意丁○○領取
    黃桂蘭死亡理賠保險金，並載明「...... 已收下親家丁○○新台幣參拾萬元整」字樣，而被告丁○○、甲○○於偵審
    中亦據此辯稱已交付己○○三十萬元云云。惟查，此部分為
    證人己○○始終所否認。參諸被告丁○○於原審審理時，經
    檢察官以彈劾證據彈劾其供述時，復改口供稱：「我們總共
    係給己○○六十萬元」等語（見原審卷二第五八頁）。準此
    ，被告前後供述不一，則被告二人究竟是否有給付金錢予丁○○乙節，饒有疑義。進而，系爭同意書是否真正，自屬可
    疑。
  (四)又關於系爭同意書所載三十萬元之交付時間，據被告丁○○
    於原審審理時供稱：「係寫同意書之八十九年十一月二十二
    日當天早上交予己○○」等語（見原審卷二第五八頁）。惟
    查，被告丁○○於警詢時陳稱：「三十萬元是我於八十九年
    十二月四日領保險金當天交予己○○」等語（見三一０二號
    偵查卷第六頁反面）。基此，被告丁○○先後所述不一，相
    互矛盾，要難遽採。從而，被告二人是否有給付三十萬元予
    己○○（原審判決書誤為丁○○）？及系爭同意書是否真正
    ？均非無疑。
  (五)關於被告丁○○所稱交予告訴人己○○三十萬元之來源，被
    告丁○○於原審審理時陳稱：「從我住院的國泰保險理賠金
    拿的，那就有六十幾萬元」等語（見原審卷二卷第五六頁）
    。惟於偵查時則陳稱：「一部份是我自己住院的理賠金有十
    幾萬，另一部份是向我妹妹借錢的」等語（見四二九三號偵
    查卷第八九頁）。就此重要事實，其先後供述不一，亦有可
    疑。
  (六)關於被告丁○○交付三十萬元之明確對象，被告二人於原審
    審理時均證稱：係於醫院交予乙○○的云云（見原審卷二第
    五八頁）。惟被告丁○○前於偵審時卻證稱三十萬元係交給
    己○○等語（見四二九三號偵查卷第八九頁、原審卷二第五
    五頁），前後供述不一致，顯難憑採。
  (七)關於開戶之己○○身分證如何取得，被告丁○○於原審審理
    時辯稱：「係乙○○、己○○到醫院來拿給我的」等語（見
    原審卷二第五五頁）。惟其前於偵查時陳稱：「係己○○一
    個人親自到為恭醫院交給我的」等語（見四二九三號偵查卷
    第一０三頁），先後供述矛盾，亦難採信。
  (八)又系爭同意書乃本案之重要關鍵證據，若被告丁○○、甲○○二人確於領取保險金之前即持有該同意書，何以於歷次警
    詢時均未提出，反遲於被告丁○○之八十九年十二月二十三
    日第一次警詢之後近八個月，始由被告甲○○於九十年八月
    十四日於臺灣苗栗地方法院檢察署檢察官偵查時提出。再者
    ，被告丁○○於第一次警詢時供稱：「（問：該理賠金之處
    理你們有否打契約？）沒有打契約，因我認為是親戚關係所
    以沒有打契約」等語（見三一０二號偵查卷第七頁），益證
    系爭同意書乃係為掩飾犯行，而事後偽造甚明。
  (九)又證人己○○於原審審理時之證述，業經原審命其具結，以
    擔保其證言之可信性，並由兩造交互詰問，結果其證述不僅
    與偵查中供述一致，亦無瑕疵可指，且經直接審理之結果，
    已使本院確信其證言之可信度。再者，如己○○事前已簽署
    系爭同意書，並自被告二人取得三十萬（或六十萬元），其
    焉有無懼被告將來可能提出系爭同意書供筆跡鑑定，而甘冒
    誣告或偽證風險之理？益證證人己○○之證詞，應堪採信。
    從而，系爭同意書應非真正，亦堪認定。
  (十)又被告甲○○於原審準備程序中，提出案發後之八十九年十
    二月二十六日，其打電話給證人乙○○對話之錄音帶及其譯
    文（見原審卷一第一二一至一三五頁，甲方為甲○○，乙方
    為乙○○），主張己○○確有同意被告二人領保險金，被告
    二人有將三十萬元交予乙○○及己○○，用以佐證系爭同意
    書內容係真正。惟查：
    (1)觀諸錄音帶譯文中有提及三十萬元之主要部分，包括「甲
      ：是不是，拜託那間保險公司三十萬元的事情，你還記得
      嗎？乙：那個我知道。」、「甲：是不是說，（十一月二
      十二日載己○○到我家時，）就是說三十萬的事情是不是
      ？乙：我知道。」（括弧內之文句，係依前後文意思所加
      入）、「甲：為什麼第一點就是成交只有三十萬，你還記
      得嗎？我還說過一句話因本身我家境上有點困難，我希望
      能夠三十萬元。乙：那個我知道。」、「甲：三十萬希望
      能夠匯十萬塊給我，我這樣講不過份吧？乙：我知道，那
      我知道。」、「乙：我答應你那件事而已，其餘的沒有答
      應你。甲：你說什麼？乙：那天十一月二十二日我只答應
      三十萬的事情而已」（見審一卷第一二七、一二九、一三
      四頁）等語，由上對話內容可知，究竟三十萬元所指為何
      ？係誰給誰三十萬或十萬元？係為何而給？乙○○所答應
      三十萬元的事情內容為何？均顯有疑義，實未明白顯示被
      告二人所辯解之內容。
    (2)承上，就上述錄音對話之內容，證人乙○○於原審到庭證
      稱：「當初十一月二十二日在黎村的時候，我只知道保險
      理賠有三十萬元，之後甲○○說他家境困難，我有答應三
      十萬元下來，要給甲○○十萬元，譯文中文件係指十一月
      二十二日在黎村時己○○所簽的保險理賠申請書（指原審
      卷一第一二九頁第一行），我並不知道保險理賠是九十幾
      萬元」等語（見原審卷二第二十頁至第二九頁），此核與
      上述(1)所載錄音內容相符，應較可採信。
    (3)衡諸常情，如告訴人己○○確有同意被告二人領上開保險
      金九十餘萬元，且被告二人確有交予乙○○、己○○三十
      萬元，則被告甲○○應不會於電話中稱「三十萬希望能夠
      匯十萬塊給我，我這樣講不過份吧。」等語（見原審卷一
      第一二九頁）。再者，被告甲○○何以不於電話中明確表
      示「十一月二十二日當天你不是載己○○到我家，同意我
      們領保險金，而且簽有同意書嗎？」或「你（或己○○）
      不是同意由我們領保險金嗎？」或「你（或己○○）不是
      簽了同意書同意我們領保險金嗎？」或「我們不是已經將
      三十萬元交給你（或己○○）嗎？」，讓乙○○明白問題
      並加以回應之。然而，被告甲○○卻捨此不為，僅泛稱：
      三十萬元的事情云云，究竟所指為何，即顯有可疑。由上
      可知，此錄音之對話內容，實難佐證被告二人之辯解。
    (4)又證人乙○○雖於電話中陳稱：「我答應你那件事而已，
      其餘的沒有答應你。」、「那天十一月二十二日我只答應
      三十萬的事情而已」等語（見原審卷一第一三四頁）。佐
      以上述(1)至(3)可知，應係指證人乙○○所稱「保險金三十
      萬元下來要給甲○○十萬元」之事，而非被告甲○○所辯
      「乙○○同意只拿保險金中之三十萬元」乙事。參以，如
      乙○○同意被告領取保險金，自己只拿三十萬元，則其顯
      不會使用「我只答應三十萬的事情」之用語。由此足見被
      告此部分之辯解，亦難憑採。
    (5)又觀諸系爭錄音帶之對話，載明：「甲：...... 這錢根
      本不是你分的，今天聽好這個錢，你聽好當初是不是寫這
      個立據、同意書，你記得的嗎？乙：申請書。甲：你還記
      得嗎？乙：這個我記得。」、「甲：為什麼今天第一點我
      媽媽（指丁○○）去領錢，小蘭（指黃貴蘭）他的母親（
      指己○○）跟著我媽媽一起去，小蘭他的母親很聰明，為
      什麼你應該知道吧，不管怎樣小蘭他的母親，我相信做什
      麼事情來說，我相信應該有一個老師會教導一個學生嘛，
      這樣講你聽有，我講了很白了。乙：我跟你講，你們可能
      要拉我進去，或不拉進去都是你們的事。」等語（見審一
      卷第一二八、一二九、一三三、一三四頁）。可知關於是
      否有立據「同意書」及被告丁○○與己○○是否有一起去
      領錢等事，均只有被告甲○○單方面以誘導之方式提及，
      且乙○○均未予以承認、回應。是以，此錄音帶證據實難
      佐證被告之辯解。
    (6)綜上所述，錄音帶譯文並無法證明告訴人己○○有同意被
      告二人領取上開保險金，亦無從證明被告二人有將三十萬
      元交予乙○○及己○○。是此部分之證據，尚難資為有利
      於被告二人之認定。
  (十一)至被告二人於原審所舉之證人即看護徐秀香，雖於原審審理
    時到庭證稱：伊於八十九年十一月二十日左右在醫院看護丁○○期間，有目睹在庭之乙○○、己○○拿身分證、印章及
    一張信紙給丁○○，而丁○○則拿一包報紙包的東西給乙○○，他們離開後，丁○○有跟伊說那包是三十萬元，信紙伊
    有看一下，與庭上提示給伊看的同意書是相同云云。但查：
    (1)關於證人徐秀香是如何辨認其當時所見到之人即在庭之乙○○、己○○乙節，證人徐秀香僅泛稱：乙○○他的外型
      很好認，很聰明的樣子，而己○○臉形很好看，很容易辨
      識，圓圓矮矮的，當時在醫院是伊第一次遇到他們等語（
      見原審卷一第一九四頁、第二０一頁、第二０二頁），並
      未舉出特別之特徵，是則，證人徐秀香對於初次見面之人
      ，如無特別之特徵讓其印象深刻，何以能如此記憶清晰？
      顯與常理有違，饒有疑義。況且，證人徐秀香亦證稱其係
      從病房門外看到鐘、徐二人在丁○○之病房內等語（見原
      審卷一第一九五頁），準此，衡情實難想像證人徐秀香在
      此情況下係如何能觀察鍾、徐二人。再者，證人徐秀香並
      證稱：「（問：那天你看到己○○、乙○○，你正面看他
      們多久？）他們要回家的時候閃過看到。」等語（見原審
      卷一第二０一頁），是在如此短暫之近距離接觸，證人徐
      秀香又如何能清楚記住鍾、徐二人之長相？顯與事理有悖
      。由此可知，證人徐秀香之上開證詞，顯難採信。
    (2)又觀諸證人徐秀香證述之整體內容，其能到庭清楚證述約
      三年半以前之八十九年十一月二十日左右，在醫院中見到
      己○○、乙○○二人，並能牢記渠等長相，且能清楚、細
      膩描述當時交付之物品之過程，並記得同意書之記載內容
      。然而，經原審交互詰問之結果，證人徐秀香對於今年回
      去看護丁○○之確切時間，僅泛稱好像是七月份等語（見
      原審卷一第二０七頁）。是則證人徐秀香對於距該次開庭
      僅約一個月前的事情記憶已不復清晰，卻能詳細描述三年
      半前之事，亦與經驗法則有違，難以憑信。
    (3)綜上，證人徐秀香之證詞，既有上述之瑕疵可指，實難採
      信。故此部分之證據，亦難作為有利於被告二人之認定。
  (十二)又被告二人於原審雖另辯稱：被告如要偽造系爭同意書，亦
    需先取得己○○簽名之樣本，始得加以偽造，然己○○本人
    既自述其很少簽名，則被告要如何偽造云云。惟查，被告甲○○乃係告訴人己○○之女婿，且被告甲○○亦與其妻黃桂
    蘭生前共同生活，在此段時間，相較於一般陌生人而言，並
    不難取得有己○○簽名之文書，此與事理無違。是被告二人
    此部分所辯，尚難憑採。
  (十三)至證人丙○○於本院審理時雖到庭證稱：「我於八十九年間
    曾在被告甲○○的家中看到己○○在寫同意書，是用信紙寫
    的」等語，但同時亦陳稱：「我不知道己○○所寫同意書的
    內容，也不知道為何他們要寫同意書」等語（見本院卷第一
    九九頁），是證人丙○○所看到之同意書是否為系爭同意書
    ？已非無疑，況證人丙○○係被告甲○○之前妻（見本院卷
    第一九七頁），於作證時不免有迴護之詞，故其上開證詞並
    無法作為有利於被告二人之證明。
  (十四)綜上以觀，本件並無法證明系爭同意書係告訴人所簽，亦無
    法證明告訴人確有同意被告二人領取上開保險金之事，被告
    二人上開所辯顯與事實不符，並不足取。
（七）另被告二人於原審又辯稱：證人己○○、黃桂香、乙○○
      三人於九十三年八月三日原審審理中證述其等於八十九年
      十一月二十二日在黎村遭二名自稱保險業務員不詳姓名之
      人騙取己○○身份證前後經過乙事，內容有諸多矛盾，不
      足採信云云。惟按，刑事訴訟法所稱之「直接審理原則」
      ，即法官於公判庭上直接接觸證據，進而正確形成心證，
      但實務上所接觸之證據，尤其係證人之供述，往往並非無
      瑕疵可指，惟並非一有瑕疵即認全部之供述皆無足取，仍
      應探究其瑕疵之原因，及綜合判斷證人整體供述之可信度
      ，始為妥適。查證人己○○、黃桂香、乙○○三人上開證
      述雖有部分矛盾之處，但僅屬細節之事項，整體而言仍大
      致相符。且其等間證述之歧異，或因證人觀察有誤，或因
      記憶淡忘所致，實乃人正常之表現，如要求證人等確能就
      三年半以前某日之適時經過細節予以詳述，並且互核相符
      ，實不免有強人所難，且反而可疑。而上開三證人於原審
      審理之陳述，已使本院達到無合理懷疑之確信程度，雖證
      人間所述稍有不一致，然並不影響渠等證言整體之可信度
      ，自難徒憑此不一致，即全盤否定渠等證言。是被告二人
      此部分所辯，亦不足憑採。
（八）另被告二人雖辯稱領取上開保險金係為支應死者黃桂蘭生
      前之醫療住院費用、死後之喪葬費用，及扶養小孩吳泳嫻
      之生活教育等費用，並提出新竹市殯葬管理使用規費收據
      、殯葬估價單、看護費收據、財團法人為恭紀念醫院醫療
      費用收據、晟新醫院醫療費用明細單、長庚紀念醫院醫療
      費用收據、繳交保險費郵政劃撥儲金存款收據、臺灣人壽
      保險股份有限公司繳費證明單、戶籍謄本為證。惟查，被
      告二人既非受益人，在未經受益人己○○同意之下，其二
      人自無權請領系爭保險金。至被告領取上開保險金縱係為
      支應死者黃桂蘭生前之醫療住院費用、死後之喪葬費用，
      及扶養小孩吳泳嫻之生活教育等費用，惟屬犯罪動機之問
      題，僅得為量刑輕重之參考而已，並無礙於本件犯罪之成
      立，併此敘明。
（九）又關於被告二人以告訴人己○○名義開戶、申請保險理賠
      、至中國國際商銀以己○○名義領錢乙事，被告二人於原
      審審理時均陳稱事前有討論過以這樣的方式為之（見原審
      卷二第五九頁至第六十頁），參以上述之證據，足見被告
      二人應有犯意之聯絡及行為之分擔，為共同正犯，委無可
      疑。
（十）綜上所述，足證被告甲○○、丁○○二人上開所辯顯係飾
      卸之詞，不足採信。本件應係被告二人未經告訴人己○○
      同意，擅自以告訴人之名義，至上開銀行開立銀行帳戶，
      再至保險公司申請保險理賠，嗣至上開銀行提領保險公司
      匯入之款項，同時並偽造告訴人名義之同意書以掩飾犯行
      ，委可認定。是罪證明確，其二人之犯行均堪以認定。又
      被告二人於本院審理時雖具狀請求傳喚上開二名自稱係喬
      治亞人壽公司之業務員到庭作證云云，惟查被告二人迄本
      院審理終結為止，均無法提供該二名自稱係喬治亞人壽公
      司業務員之姓名及住居所，以供本院傳喚，是本院並無法
      予以傳喚到庭作證。另被告甲○○於原審言詞辯論時，雖
      求傳訊證人即製作被告丁○○筆錄之員警史懷德，欲證明
      當初被告丁○○於警詢時確實有提出同意書，僅警員說等
      開庭的時候再提出云云。惟查，被告丁○○於原審審理時
      已陳稱其於警詢時並沒有跟史懷德講，因為當時找不到同
      意書等語（見原審卷二第六四頁），參以警詢時該警員已
      詢問被告丁○○是否有打契約之相關書面紀錄，丁○○明
      白回答沒有等語（見三一０二號偵查卷第七頁），已如前
      述，是本院認待證事實已臻明確，別無再調查之必要，均
      附此敘明。
二、按當事人或辯護人於法院調查證據時，知被告以外之人於審
    判外之陳述不得為證據之情形，而未於言詞辯論終結前聲明
    異議者，視為同意作為證據，刑事訴訟法第一百五十九條之
    五第二項定有明文。查本件證人己○○、徐秀香、乙○○、
    劉葵秀、傅齡英等人上開於審判外之陳述，被告二人並未於
    言詞辯論終結前聲明異議，依刑事訴訟法第一百五十九條之
    五第二項之規定，視為同意作為證據。且本院審酌該等證人
    言詞陳述作成時並非在非自由意志之情況下所為之陳述，認
    該言詞陳述適當，依同條第一項之規定，自得為證據，併此
    說明。
三、核被告甲○○、丁○○二人所為，係犯刑法第二百十六條、
    第二百十條之行使偽造私文書及同法第三百三十九條第一項
    之詐欺取財罪。其二人偽造告訴人己○○之印章及偽造如附
    表編號一至六所示「己○○」之署押、印文之行為，均係偽
    造私文書之部分行為，偽造私文書後復持以行使，偽造之低
    度行為，已為行使之高度行為所吸收，均不另論罪。又被告
    二人與二名自稱係喬治亞人壽公司之不詳姓名、年籍之成年
    男女等共四人間，就犯罪事實欄一之(一)部分，具有犯意聯絡
    及行為分擔，均為共同正犯。另被告二人利用不知情之刻印
    店師傅偽造告訴人己○○之印章部分，為間接正犯。至被告
    二人就犯罪事實欄一之(一)所載先後偽造中國國際商業銀行頭
    份分行開戶印鑑卡、新台幣存摺類存款綜合約定書，及就犯
    罪事實欄一之(二)所載先後偽造國泰人壽保險股份有限公司理
    賠申請書、同意查詢聲明書，進而行使之行為，均利用同一
    時間、機會，在同一地點先後接續為之，均不論以連續犯。
    又被告二人先後行使偽造私文書及詐欺取財犯行，均係犯罪
    構成要件相同，顯均係基於概括犯意反覆為之，均為連續犯
    ，均分別論以一罪，並加重其刑。另被告二人所犯之上開行
    使偽造私文書及詐欺取財等二罪間，具有方法、結果關係，
    應依牽連犯之規定，應從一重之行使偽造私文書罪處斷（公
    訴人認應依詐欺取財罪處斷，尚有誤會）。又被告甲○○素
    行不佳，前曾多次犯罪前科，其中懲治盜匪條例案件經臺灣
    高等法院判處有期徒刑八年確定，又因犯竊盜罪經臺灣新竹
    地方法院判處有期徒刑三月確定，嗣上開二案經八十年減刑
    後，應執行有期徒刑八年一月，於八十二年一月十九日縮短
    刑期假釋出獄，並於八十五年八月一日縮刑期滿執行完畢，
    有臺灣高等法院被告前案紀錄表足按，其於五年之內再犯本
    件有期徒刑以上之罪，為累犯，應依法遞加其刑。原審予以
    論罪科刑，固非無見，惟查（一）偽刻之上開告訴人己○○
    印章並未扣案（原判決理由欄亦稱未扣案），但原判決附表
    二編號一卻稱有扣案，以致事實與理由相互矛盾，已有未合
    。（二）原判決既已就偽造之系爭同意書宣告沒收（見原判
    決附表二編號三），自已包括該同意書上之偽造「己○○」
    署押及印文在內，乃原判決竟就該同意書上之偽造「己○○
    」署押及印文重為沒收之諭知（見原判決附表一編號六），
    亦有可議。被告二人上訴意旨否認犯罪，雖無理由，但原判
    決既有上述可議之處，應由本院將原判決予以撤銷改判。爰
    審酌被告二人為圖得自身不法之利益，以冒名之方式詐領保
    險金，犯罪所得高達九十五餘萬元，且犯後始終否認犯行，
    迄今仍未與告訴人達成和解，本應從重量刑，惟念及被告二
    人犯罪之動機係為支應先前已支付之被害人黃桂蘭住院醫療
    費用、死後之喪葬費用，及扶養小孩吳泳嫻之生活教育等費
    用，及參酌其二人生活狀況、品行、智識程度、犯罪之目的
    、手段、所生危害等一切情狀，各量處被告二人如主文第二
    、三項所示之刑，以示懲儆。復查被告丁○○前未曾受過有
    期徒刑以上刑之宣告，有臺灣高等法院被告前案紀錄表足按
    ，其因一時失慮，致觸犯本件之罪，且其年紀已逾半百，身
    體狀況又不佳（曾住院治療），其經此科刑教訓，應知警惕
    ，並無再犯之虞，本院認上開被告丁○○所宣告之刑以暫不
    執行為適當，故併予宣告緩刑三年，以勵自新。又(1)被告所
    偽刻之「己○○」印章一顆，雖未扣案，但並不能證明業已
    滅失，應依刑法第二百十九條之規定宣告沒收。(2)系爭同意
    書上之偽造「己○○」署押及印文（如附表編號六所示），
    亦應依刑法第二百十九條之規定宣告沒收。(3)如附表編號一
    至五所示之中國國際商業銀行頭份分行開戶印鑑卡、中國國
    際商業銀行新台幣存摺類存款綜合約定書、國泰人壽保險股
    份有限公司理賠申請書國泰人壽保險股份有限公司同意查詢
    聲明書中國國際商業銀行新台幣存摺取款憑條各一份，被告
    丁○○均已分別行使並交由中國國際商業銀行及國泰人壽公
    司留存，已非屬被告等人所有之物，亦非違禁物，故不予宣
    告沒收，惟如附表一編號一至五所示之署押、印文，係偽造
    之署押、印文，亦應依刑法第二百十九條之規定宣告沒收。
    至證人徐秀香於原審九十三年八月三日審理期日，於案情有
    重要關係之事項，供前具結而為虛偽之陳述部分，是否涉及
    偽證罪嫌，宜由檢察官另行適法處理，併此說明。
四、被告甲○○、丁○○二人於本院言詞辯論時經合法傳喚而無
    正當理由不到庭，爰不待其陳述逕行判決。
五、據上論結，應依刑事訴訟法第三百六十九條第一項前段、第
    三百六十四條、第二百九十九條第一項前段、第三百七十一
    條、刑法第二十八條、第五十六條、第二百十六條、第二百
    十條、第三百三十九條第一項、第二百十九條、第五十五條
    、第四十七條、第七十四條第一款、罰金罰鍰提高標準條例
    第一條前段，判決如主文。
本案經檢察官庚○○到庭執行職務。
中　　華　　民　　國　　94　　年　　8　　月　  16   　日
            刑事第八庭  審判長法  官  羅  得  村
                              法  官  陳  毓  秀
                              法  官  劉  榮  服
上列正本證明與原本無異。
如不服本判決應於收受送達後十日內向本院提出上訴書狀，其未
敘述上訴之理由者並得於提起上訴後十日內向本院補提理由書（
均須按他造當事人之人數附繕本）。）。
                              書記官  周  巧  屏
中　　華　　民　　國　　94　　年　　8　　月　　17     日
附錄本判決論罪科刑法條全文：
中華民國刑法第二百十條
偽造、變造私文書，足以生損害於公眾或他人者，處五年以下有
期徒刑。中華民國刑法第二百十六條行使第二百十條至第二百十
五條之文書者，依偽造、變造文書或登載不實事項或使登載不實
事項之規定處斷。
中華民國刑法第三百三十九條
意圖為自己或第三人不法之所有，以詐術使人將本人或第三人之
物交付者，處五年以下有期徒刑、拘役或科或併科一千元以下罰
金。
附表：
┌───┬────────────────────────┬──────┐
│編  號│ 應 沒 收 之 偽 造 印 文 及 署 押               │ 備      註 │
├───┼────────────────────────┼──────┤
│  一  │中國國際商業銀行頭份分行開戶印鑑卡印鑑欄上「鍾雲│卷附函文為影│
│      │英」印文二枚，存戶簽章欄上「己○○」署押、印文各│本，無法證明│
│      │一枚。                                          │業已滅失。  │
├───┼────────────────────────┼──────┤
│  二  │中國國際商業銀行新台幣存摺類存款綜合約定書立約定│同  上      │
│      │書人欄上之「己○○」署押、印文各一枚，及留存印鑑│            │
│      │欄上「己○○」印文一枚。                        │            │
├───┼────────────────────────┼──────┤
│  三  │國泰人壽保險股份有限公司理賠申請書受益人簽名蓋章│同  上      │
│      │欄之「己○○」署押一枚。                        │            │
├───┼────────────────────────┼──────┤
│  四  │國泰人壽保險股份有限公司同意查詢聲明書法定代理人│同  上      │
│      │簽章欄上之「己○○」署押一枚。                  │            │
├───┼────────────────────────┼──────┤
│  五  │中國國際商業銀行新台幣存摺取款憑條存戶簽章欄上之│同  上      │
│      │「己○○」署押及印文各一枚。                    │            │
├───┼────────────────────────┼──────┤
│  六  │系爭同意書立據人欄上之「己○○」署押及印文各一枚│正本        │
│      │。                                              │            │
└───┴────────────────────────┴──────┘
                                                      Ａ
